臺灣高等法院臺中分院刑事判決　　　　96年度上訴字第2871號
上　訴　人
即　被　告　丙○○
　　　　　　　　　　（現另案於臺灣臺中女子監獄執行中）
上列上訴人因偽造文書案件，不服臺灣彰化地方法院96年度訴字
第1580號中華民國 96年10月1日第一審判決（起訴案號：臺灣彰
化地方法院檢察署96年度偵字第7055號），提起上訴，本院判決
如下：
    主  文
原判決撤銷。
丙○○行使偽造私文書，足以生損害於公眾及他人，累犯，處有
期徒刑陸月，減為有期徒刑參月，如易科罰金，以新臺幣壹仟元
折算壹日。如附表所示偽造之「乙○○」署押（含簽名及指印）
均沒收。
    犯罪事實
一、丙○○前曾因施用毒品案件，經臺灣彰化地方法院以90年度
    易字第763號判處有期徒刑4月確定，於民國 92年2月15日執
    行完畢。詎仍不知悔改，復基於施用第1級毒品海洛因及第2
    級毒品甲基安非他命之犯意，於 96年4月15日上午某時許，
    在其友人黃富汕位於彰化縣埔心鄉○○村○○路82巷50號住
    處內，以將海洛因滲入香菸點燃吸食之方式，施用第 1級毒
    品海洛因 1次，及將甲基安非他命置於玻璃球內再以火燒烤
    之方式，施用第2級毒品甲基安非他命 1次。嗣於96年4月16
    日上午 8時50分許，為警持搜索票至黃富汕上開住所執行搜
    索勤務時，因丙○○同為在場之人，當場扣得第 1級毒品海
    洛因1包（淨重約2.34公克）、第2級毒品甲基安非他命2 包
    （毛重合計約1.55公克）、第 2級毒品搖頭丸1粒、第3級毒
    品K他命（毛重0.55公克）及安非他命玻璃球型吸食器1組（
    業已扣存於黃富汕施用毒品案件，丙○○此部分施用毒品案
    件另案偵查中）。惟丙○○於查獲當日，為掩飾身分以逃避
    刑責，竟基於行使偽造私文書及偽造署押之犯意，冒用其大
    嫂「乙○○」名義應訊接受調查，先於 96年4月16日中午12
    時許，在彰化縣警察局溪湖分局溪湖派出所內，於附表編號
    1至7（含編號2-1、7-1，不含編號1-1）、 10至12號之文件
    上，接續偽造「乙○○」之署押（含簽名及按捺指印），表
    示其係「乙○○」，再於如附表編號1-1、8、9、9-1所示之
    文件，接續偽造「乙○○」之署押（含簽名及按捺指印），
    表示係由乙○○本人收受而受通知得行使刑事訴訟法上所規
    定之接受訊問時權利及收受警察機關逮捕通知之私文書，嗣
    將上開偽造之私文書交還予承辦警員收執而行使之。嗣於同
    日下午 6時11分許，接受臺灣彰化地方法院檢察署檢察官之
    偵訊時，復承前偽造署押、偽造私文書之犯意，在附表編號
    13 所示之訊問筆錄上，接續偽造「乙○○」之署名1枚，及
    於附表編號第14號所示之屬私文書性質之證人結文內，接續
    偽造「乙○○」之署名 1枚，表示同意據實陳述且並無匿飾
    增減情事之意，而偽造完成該私文書，並交還與訊問之檢察
    官而行使之，均足以生損害於乙○○本人及司法、檢警機關
    對追訴犯罪之正確性。嗣於 96年5月20日丙○○因另案經通
    緝到案後，在有偵查犯罪職權之機關或個人發覺其犯罪前，
    自動向為偵訊之臺灣彰化地方法院檢察署檢察官坦承上開偽
    造文書等罪而自首，且主動接受裁判，始查悉上情。
二、案經臺灣彰化地方法院檢察署檢察官自動檢舉偵查起訴。
    理  由
一、上開犯罪事實，業據上訴人即被告丙○○（下稱被）迭於警
    、偵訊中及原審、本院審理時均坦承不諱，核與證人即被害
    人乙○○於偵查中供述情節相符，復經核閱如附表所示之文
    件屬實，足認被告自白應與事實相符，洵堪採信。另被告為
    掩飾身分逃避刑責，假冒其兄嫂「乙○○」之名義應答、應
    訊及簽名捺指印，自足以生損害於乙○○使其受有刑事追訴
    處罰之虞與致使警察機關、檢察機關對於犯罪偵查、追訴及
    法院審核、裁定觀察、勒戒之正確性。本件事證明確，被告
    之犯行堪予認定。
二、按刑法上之「署押」，乃指於紙張或物體上簽署之姓名或其
    他符號，以表示其承認所簽署文書之效力，與印文有同一效
    力（最高法院86年度臺上字第47號判決可資參照），而以捺
    指紋以代替簽名者，則偽造指紋亦屬偽造署押。次按刑法上
    之偽造署押罪，係指單純偽造簽名、畫押而言，若在制式之
    書類上偽造他人簽名，已為一定意思表示，具有申請書或收
    據等類性質者，則係犯偽造文書罪，該偽造署押為偽造文書
    之部分行為不另論罪（最高法院85年度臺非字第146 號判決
    意旨可資參照）。再按逮捕通知書、權利告知書、證人結文
    上偽造之署名及指印紋，分別具有表示收受逮捕之告知、被
    告知罪名及必須接受偵訊，並可以行使緘默、選任辯護人、
    請求調查有利證據等權利之意與同意據實陳述並無匿飾增減
    等情事之意思，性質上均係私文書（最高法院90年度臺上字
    第6057號判決、77年度臺上字第776 號判決意旨參照）。是
    被告於如附表編號1-1、8、9、9-1、14所示文書上偽造「乙
    ○○」之署押（含簽名及指印），進而偽造完成該文書持以
    行使，核其所為係犯刑法第216條之行使第210條之偽造私文
    書罪，公訴意旨雖認被告於附表編號 9-1偽造署押之行為僅
    係涉犯刑法第217條第1項之偽造署押罪，為該等逮捕通知書
    自形式上觀之，係表示通知指定家屬之意旨，自屬私文書，
    起訴書認僅偽造署押，尚有未洽；又被告於如附表編號1至7
    （含編號2-1、7-1，不含編號1-1）、 10至13所示之文書上
    偽造「乙○○」之署押（含簽名及指印），均僅係單純表明
    對各該訊問、搜索扣押結果、所採集送驗之尿液及所按壓之
    指印等無異議而已，尚不能表示其係有製造何種文書及曾為
    何項意思表示之意，是核其此部分所為，係犯刑法第217 條
    第 1項之偽造署押罪。被告上開多次偽造署押及行使偽造私
    文書，實均係因在同一查獲時日內，為同一冒名掩飾犯行之
    目的，接續多次冒用「乙○○」名義在如附表所示之文書上
    偽造「乙○○」之署押（含署名及指印），從而被告上開所
    為多次偽造署押及行使偽造私文書既各係利用同一機會，在
    同一時段各就同一犯罪構成事實，本於單一犯意接續進行，
    以實現一犯罪構成要件之單一行為，僅侵害單一法益，均屬
    接續犯，應各以 1偽造署押罪及行使偽造私文書罪論處，且
    此接續多次之偽造署押行為，為偽造私文書之階段行為，偽
    造私文書之低度行為，為高度之行使偽造私文書行為所吸收
    ，均不另論罪。再按犯人在犯罪未發覺之前，向該管公務員
    告知其犯罪，而不逃避接受裁判，即與刑法第62條規定自首
    之條件相符，不以言明「自首」並「願受裁判」為必要（最
    高法院 63年臺上字第1101號判例、88年度臺上字第877號判
    決意旨參照）。本件被告於犯罪後，有偵查犯罪職權之機關
    或個人發覺其犯罪前之 96年5月20日上午11時46分許，自動
    向為偵訊之臺灣彰化地方法院檢察署檢察官坦承上開偽造文
    書等罪而自首，嗣並接受裁判一節，有上開偵訊筆錄 1份附
    卷可證（見臺灣彰化地方法院檢察署96年度他字第1068號卷
    第2頁），依刑法第 62條前段之規定，就被告所犯上揭行使
    偽造私文書罪，減輕其刑。另起訴書雖未敘及被告有於如附
    表編號2-1、7-1、10所示文書上偽造「乙○○」署押（含簽
    名及指印）之行為，然此部分偽造署押之犯行與其餘已起訴
    之如附表編號1至7、11至13所示之各該偽造署押犯行部分，
    有接續犯之實質上一罪關係，亦為起訴效力之範圍所及，本
    院均得併予以審究。又查被告前曾因施用毒品案件，經臺灣
    彰化地方法院以90年度易字第763號判處有期徒刑4月確定，
    於 92年2月15日執行完畢等情，有臺灣高等法院被告前案紀
    錄表1份附卷可稽，其受此有期徒刑執行完畢後，5年內故意
    再犯本件最重本刑為有期徒刑以上之罪，為累犯，應依刑法
    第47條第1項之規定，加重其刑，並依法先加後減之。
三、原審就被告予以論罪科刑，固非無見，惟原審判決事實欄就
    被告偽造如附表編號1-1所示96年4月16日調查筆錄應告知事
    項欄「受詢問人」處之簽名及指印，認係偽造私文書行為，
    惟論罪欄就該部分卻論以偽造署押行為，而未論以偽造私文
    書罪，前後不一，尚有未洽。又原審判決附表編號 1-1偽造
    之「乙○○」指印尚包含騎縫處之指印應共 7枚，原審判決
    載為 1枚，及附表編號12指紋卡片上並無「乙○○」簽名，
    原審判決載為偽造簽名20枚，均有錯誤。被告上訴意旨認原
    審量刑過重，並非可採，其指摘原判決不當，雖無理由，惟
    原審判決既有上述可議之處，即屬無可維持，自應由本院撤
    銷改判。爰審酌被告施用毒品為警查獲後猶不知悔改，竟為
    企圖規避刑責，而冒用其兄嫂名義應訊，有失家屬情誼，且
    造成警察、偵查機關偵辦案件及行使強制處分權之困擾、對
    其兄嫂及司法所生危害之程度甚鉅，暨考量其素行、生活狀
    況、智識程度及其犯罪後坦承犯行態度尚屬良好等一切情狀
    ，量處如主文第2項所示之刑。末查被告犯罪時間係在96年4
    月24日以前，所犯之罪合於中華民國96年罪犯減刑條例第 2
    條第1項第3款規定之減刑條件，依法減其刑期2分之1，並依
    該條例第 9條規定諭知易科罰金之折算標準。如附表所示之
    「乙○○」之署押（含簽名及指印），均係被告偽造之署押
    ，應依刑法第219條之規定為沒收之諭知。
據上論結，應依刑事訴訟法第369條第1項前段、第364條、第299
條第1項前段，刑法第216條、第210條、第47條第1項、第62條前
段、第41條第1項前段、第219條，中華民國96年罪犯減刑條第 2
條第1項第3款、第7條第1項、第2項、第9條，判決如主文。
本案經檢察官甲○○到庭執行職務。
中　　華　　民　　國　　96　　年　　12　　月　　12　　日
        　　刑事第八庭    審判長法　官  羅  得  村
　　　　　　　　　　　　　　    法　官  劉  榮  服
　　　　　　　　　　　　　　　  法　官  張  靜  琪
上列正本證明與原本無異。
如不服本判決應於收受送達後10日內向本院提出上訴狀，其未敘
述上訴之理由者並得於提起上訴後10日內向本院補提理由書（均
須按他造當事人之人數附繕本）。
                                書記官  陳  俞  豪
中　　華　　民　　國　　96　　年　　12　　月　　12　　日
附錄本案論罪科刑法條：
中華民國刑法第210條
偽造、變造私文書，足以生損害於公眾或他人者，處 5 年以下有
期徒刑。
中華民國刑法第216條
行使第 210 條至第 215 條之文書者，依偽造、變造文書或登載
不實事項或使登載不實事項之規定處斷。
中華民國刑法第217條
偽造印章、印文或署押，足以生損害於公眾或他人者，處 3 年以
下有期徒刑。
盜用印章、印文或署押，足以生損害於公眾或他人者，亦同。
【附表】
┌──┬───────────────────┬────┬────┬────────┐
│編  │       筆錄及其他文書名稱             │偽造之「│偽造之「│   備     註    │
│號  │                                      │乙○○」│乙○○」│                │
│    │                                      │簽名    │指印    │                │
├──┼───────────────────┼────┼────┼────────┤
│1   │96年4月16日調查筆錄原本（第一次）     │1枚     │含騎縫指│見警卷第6-8頁   │
│    │                                      │        │印共7枚 │                │
├──┼───────────────────┼────┼────┼────────┤
│1-1 │96年4 月16日調查筆錄應告知事項欄「受詢│1枚     │1枚     │見警卷第5頁     │
│    │問人」處                              │        │        │                │
├──┼───────────────────┼────┼────┼────────┤
│2   │彰化縣警察局溪湖分局委託檢驗尿液代號與│1枚     │1枚     │見警卷第16頁    │
│    │真實姓名對照表                        │        │        │                │
├──┼───────────────────┼────┼────┼────────┤
│2-1 │彰化縣警察局溪湖分局採尿瓶2瓶封條     │2枚     │2枚     │                │
├──┼───────────────────┼────┼────┼────────┤
│3   │彰化縣警察局溪湖分局搜索、扣押筆錄    │3枚     │3枚     │見警卷第17至18頁│
│    │（受搜索人欄、受執行人簽名欄）        │        │        │                │
├──┼───────────────────┼────┼────┼────────┤
│4   │彰化縣警察局溪湖分局扣押物品目錄表    │6枚     │6枚     │見警卷第19頁    │
├──┼───────────────────┼────┼────┼────────┤
│5   │扣押物品收據                          │1枚     │1枚     │見警卷第20頁    │
├──┼───────────────────┼────┼────┼────────┤
│6   │彰化縣警察局溪湖分局查獲涉嫌毒品危害防│2枚     │2枚     │見警卷第21至22頁│
│    │制條例毒品初步檢驗報告單（含第1 級毒品│        │        │                │
│    │及第2級毒品共2份）                    │        │        │                │
├──┼───────────────────┼────┼────┼────────┤
│7   │扣押物品照片10張                      │10枚    │10枚    │見警卷第23至32頁│
├──┼───────────────────┼────┼────┼────────┤
│7-1 │扣押物品貼條10紙                      │10枚    │10枚    │見警卷第23至32頁│
│    │                                      │        │        │                │
├──┼───────────────────┼────┼────┼────────┤
│8   │權利告知書                            │1枚     │1枚     │見警卷第33頁    │
├──┼───────────────────┼────┼────┼────────┤
│9   │逮捕通知書（通知被告本人）            │1枚     │1枚     │見警卷第34頁    │
│    │                                      │        │        │                │
├──┼───────────────────┼────┼────┼────────┤
│9-1 │逮捕通知書（通知楊雪紅）              │1枚     │1枚     │見警卷第35頁    │
├──┼───────────────────┼────┼────┼────────┤
│10  │嫌疑人照片2份                         │2枚     │2枚     │見警卷第36頁、  │
│    │                                      │        │        │96年度偵字第3721│
│    │                                      │        │        │號卷第42頁      │
├──┼───────────────────┼────┼────┼────────┤
│11  │口卡片2份                             │2枚     │2枚     │見警卷第37頁、同│
│    │                                      │        │        │上偵卷第43頁    │
├──┼───────────────────┼────┼────┼────────┤
│12  │指紋卡片                              │無簽名  │20枚    │見同上偵卷第41頁│
├──┼───────────────────┼────┼────┼────────┤
│13  │96年4月16日訊問筆錄                   │1枚     │無指印  │見同上偵卷第52頁│
│    │                                      │        │        │                │
├──┼───────────────────┼────┼────┼────────┤
│14  │證人結文                              │1枚     │無指印  │見同上偵卷第52頁│
│    │                                      │        │        │背面            │
└──┴───────────────────┴────┴────┴────────┘
